臺灣花蓮地方法院民事簡易判決  
110年度花簡字第174號
原      告  台新商業銀行股份有限公司

法定代理人  尚瑞強  
訴訟代理人  謝佩蓉  
            吳昌遠  
            盧澤松   
被      告  陳炳勝  
            陳炳順  
兼訴訟代理
人          陳美惠  
上列當事人間請求撤銷遺產分割登記等事件，本院於民國110年1
0月27日言詞辯論終結，判決如下：
    主      文
原告之訴駁回。
訴訟費用由原告負擔。
    事實及理由
一、原告主張：被告陳美惠積欠原告新臺幣（下同）365,669元 
     及利息等，原告對其已取得執行名義即本院核發之101年度
    司促字第6866號支付命令及確定證明書等（下稱系爭支付命
    令），被告陳美惠迄今尚未清償。被告之父陳玉霖於民國10
    7年11月14日死亡，遺有花蓮縣○○鎮○○段0000地號土地（下
    稱系爭土地）、花蓮縣○○鎮○○00○0號（下稱系爭房屋）及玉
    溪地區農會活存00000000000000號存款3,294元（下稱系爭
    存款）等遺產（上開遺產下合稱系爭遺產），被告為陳玉霖
    之繼承人。又被告陳美惠並未拋棄繼承且已陷入財務困難，
    竟於108年3月25日與其他被告以遺產分割協議將其所繼承系
    爭土地之應繼分無償移轉登記予其他被告所有，系爭土地即
    於108年4月15日以分割繼承為原因登記為被告陳炳順、陳炳
    勝所有，應有部分各2分之1，致原告求償困難。縱認被告等
    所為為有償行為（假設語），被告陳炳順、陳炳勝亦明知陳
    美惠負債情形。爰擇一依民法第244條第1、2、4項規定，請
    求撤銷被告就系爭遺產所為之遺產分割協議意思表示債權行
    為及就系爭土地之分割繼承登記物權行為，及被告陳炳勝、
    陳炳順應將系爭土地之上開分割繼承登記予以塗銷等語，並
    聲明：㈠被告就系爭遺產所為之遺產分割意思表示債權行為
    及就系爭土地之上開分割繼承登記物權行為應予撤銷；㈡被
    告陳炳勝、陳炳順應將系爭土地之上開分割繼承登記予以塗
    銷。
二、被告則以：被告陳美惠不只欠原告銀行一家債務，現在沒有
    錢可以還原告。被告陳炳順、陳炳勝並不清楚被告陳美惠財
    務狀況，因父親陳玉霖生前口述，祖產由兩位兒子即被告陳
    炳順、陳炳勝繼承，故被告約定被告陳炳順、陳炳勝各支付
    15萬元予被告陳美惠作為補償，被告並於107年11月22日簽
    立遺產繼承分割協議書。嗣後被告陳炳勝分別於107 年11月
    10日轉帳2萬元、108年4月23日轉帳12萬元、108年5月4日轉
    帳1萬元等給被告陳美惠。陳玉霖生前住安養院，107年11月
    份的費用，被告陳炳勝先給了被告陳美惠去繳，但陳玉霖10
    7 年11月14日過世，因為之前有先繳納保證金給安養院，扣
    抵過世前之費用還有剩下，所以被告陳炳勝在107年11月10
    日給被告陳美惠2萬元，就沒有先要回來，之後協商以15萬
    元購買被告陳美惠的應繼分。被告陳炳順是在108年5、6月
    在臺北拿現金給被告陳美惠，即如本院卷第175頁之領款收
    據，這是被告陳美惠事後開給陳炳順。被告是在遺產辦理登
    記完後，108 年4 月15日辦理系爭土地之分割繼承登記，之
    後才給被告陳美惠錢。陳玉霖遺產清冊有3 筆遺產，其中系
    爭房屋稅籍資料變更為被告陳炳順，該屋分割登記為被告陳
    炳順所有，系爭存款新台幣3,294 元部分尚未提領分割，系
    爭土地部分分割由陳炳勝、陳炳順各2分之1。這些已經是事
    實了，在原告提出之對話紀錄裡，僅問被告陳美惠完全沒有
    分到財產，根本沒有問到被告陳美惠有無從被告陳炳勝、陳
    炳順處拿到對價的金錢，被告覺得通話紀錄是斷章取義。被
    告陳炳勝、陳炳順不知道被告陳美惠有欠卡債，我們也有負
    債啊，原告這樣的詢問被告陳美惠，就像是被告陳炳勝、陳
    炳順應該要知道被告陳美惠所有的債務一樣。本件並非無償
    行為等語，並聲明：原告之訴駁回。
三、經查，被告陳美惠積欠原告系爭支付命令所示之債務未清償
    。被告為兄弟姊妹關係，陳玉霖之全體繼承人為被告，陳玉
    霖於107年11月14日死亡，並遺有系爭遺產。系爭土地於108
    年4月15日因分割繼承為原因，由被告陳炳順、陳炳勝自陳
    玉霖處取得所有權應有部分各2分之1等節，有系爭支付命令
    、土地登記謄本及異動索引、陳玉霖之繼承系統表及其與繼
    承人之戶籍謄本、遺產稅免稅證明書等在卷可稽（見本院卷
    第17至18頁、第71至88頁、第95頁），應可信為真。
四、原告主張被告所為之上開遺產分割協議係有害於原告債權之
    無償或有償行為，爰依民法第244條第1、2、4項規定請求撤
    銷該遺產分割協議之債權行為及系爭土地之移轉登記物權行
    為，被告陳炳順、陳炳勝應將系爭土地之以分割繼承為原因
    之移轉登記予以塗銷等節，為被告所否認，並以上詞置辯，
    是本院應審酌者厥為：㈠本件被告所為之遺產分割協議是否
    為無償行為？㈡本件被告所為之遺產分割協議是否為有償行
    為？是否符合民法第244條第2項得撤銷之要件？㈢原告依民
    法第244條規定，請求撤銷被告間就系爭遺產所為之遺產分
    割協議債權行為及就系爭土地之分割繼承登記物權行為，及
    被告陳炳勝、陳炳順應將系爭土地之上開分割繼承登記予以
    塗銷等，有無理由？茲分述如下：
　㈠本件被告所為之遺產分割協議是否為無償行為？
　1.債務人所為之無償行為，有害及債權者，債權人得聲請法院
    撤銷之。民法第244條第1項定有明文。
　2.經查，被告就其辯稱107年11月22日已做成遺產分割協議乙
    節，提出協議書1份為證（見本院卷第57頁），依該協議書
    內容記載被告約定由被告陳炳順、陳炳勝各給付被告陳美惠
    15萬元為補償，系爭土地所有權則分割由被告陳炳順、陳炳
    勝各取得2分之1所有權等情。原告雖以花蓮縣玉里地政事務
    所108年玉第普字第011430號土地登記資料所附之遺產分割
    協議書內容（見本院卷第119頁）主張被告係於108年3月25
    日為分割協議系爭土地等情，然被告既已先於107年11月22
    日就系爭土地部分為協議分割，即生協議分割之效力，之後
    做成之108年3月25日遺產分割協議書書面資料於法律評價上
    僅能認係上開107年11月22日分割協議之再確認。故被告就
    遺產部分之分割協議應為於107年11月22日做成，即可認定
　　。
　3.另系爭房屋之遺產部分依被告上開陳述，亦已經分割為被告
    陳炳順取得。至於系爭存款部分，原告並未提出系爭存款業
    經被告協議分割或已領取之證據，且被告亦稱尚未領取及分
    割等語。故被告就陳玉霖所遺之遺產部分僅對系爭土地及房
    屋為協議分割，並未對系爭存款部分為分割協議。故原告主
    張系爭存款亦有分割等節，並不可採。
　4.再就被告間系爭土地及房屋之協議分割債權及物權行為是否
    為無償行為部分，被告係辯稱以上開方式由被告陳炳順、陳
    炳勝各給付被告陳美惠15萬元為補償而取得陳美惠之系爭土
    地及房屋應繼分，且已給付完畢等語，並提出上述遺產分割
    協議書、匯款資料、領款收據等為證（見本院卷第57頁、第
    157至158頁、第175頁）。原告對此並未爭執（見本院卷第2
    38至239頁、第255頁、第280頁），是以，被告陳炳順、陳
    炳勝既以上開金錢補償而取得陳美惠就系爭土地或房屋等遺
    產之應繼分部分，被告所為之上開遺產分割協議自非屬無償
    行為，故原告主張被告就系爭土地及房屋之協議分割行為為
    無償行為等節，並不可採，其等協議分割行為應為有償行為
　　。
　㈡本件被告所為之遺產分割協議是否為有償行為？是否符合民
    法第244條第2項得撤銷之要件？
　1.按債務人所為之有償行為，於行為時明知有損害於債權人之
    權利者，以受益人於受益時亦知其情事者為限，債權人得聲
    請法院撤銷之。民法第244條第2項定有明文。
　2.被告就系爭土地及房屋之上開協議分割行為應為有償行為等
    節，業經本院認定如上。又原告主張依催收人員與被告陳美
    惠之通話錄音及譯文之內容，可知被告陳炳順、陳炳勝確實
    知悉被告陳美惠負債情形等語。此為被告所否認。經查，依
    原告提出之上開通話譯文記載：...原告催收人員：所以你2
    個弟弟都知道你有欠台新銀行這些款項就是了？被告陳美惠
    ：不曉得他們知不知道。原告催收人員：應該是說他們都知
    道你銀行有負債嗎？被告陳美惠：對對對。原告催收人員：
    所以知道負債只是不知道欠款金額就是了，他們也都沒有說
    爸爸有一些遺產可以分一些給你，都沒有這個意思喔。完全
    都沒有這個意思說可以幫你一下就是了，因為我想說你們都
    經濟困難了，怎麼會連說一毛錢都沒有分給你，他們都沒有
    這樣想就是了，你也是覺得說開庭的話，到時看怎麼樣就是
    了，是這樣嗎？因為我是想說開庭前可以跟你談看看，如果
    不行等於說你2個弟弟也會收到開庭通知阿，還是你要先跟
    他們說有這樣的事情，看他們要不要先跟銀行聯絡看看？被
    告陳美惠：跟銀行聯絡。...等語（見本院卷第265、267頁
    ）。由上開對話內容觀之，原告催收人員詢問被告陳美惠，
    其他被告是否知道陳美惠有欠原告錢？被告陳美惠是回答：
    不知道他們知不知道等語。又原告催收人員再問被告陳美惠
    ，其他被告是不是知道被告陳美惠銀行有負債嗎，被告陳美
    惠答：是。換言之，被告陳美惠主觀認知上，根本不知道被
    告陳炳順、陳炳勝是不是知道被告陳美惠有欠原告上開365,
    669元及利息等之金額。被告陳美惠只知道被告陳炳順、陳
    炳勝知悉陳美惠有欠銀行錢。又民法第244條第2項規定之適
    用，應以受益人於受益時知悉債務人所為之有償行為於行為
    時明知有損害於債權人之權利等為要件，但光從上開對話內
    容，並無法證明被告陳炳順、陳炳勝於做成上開遺產分割協
    議並為土地移轉登記時確實知悉被告陳美惠有積欠原告上開
    金額，及以共30萬元給付被告陳美惠之方式作為取得陳美惠
    系爭土地及房屋之應繼分對價時會有損害原告之上開債權，
    故原告上開主張，並不可採。
　3.再者，由原告提出之陳玉霖之遺產稅免稅證明書（見本院卷
    第95頁）顯示，系爭房屋價額為108,000元、系爭土地價額
    為870,597元，合計價額為978,597元，故以此計算被告3人
    各得取得之應繼分價值均分別為326,199元（計算式：978,5
　　97÷3＝326,199）。又被告陳炳順、陳炳勝已給付共30萬元予
    被告陳美惠作為取得上開應繼分之對價，兩者金額相去不遠
    ，亦難認被告間所為之上開有償行為於行為時均已明知有損
    害於原告之上開債權權利，故本件被告所為遺產分割協議之
    有償行為並不符合民法第244條第2項得撤銷之要件。
　㈢原告依民法第244條規定，請求撤銷被告間就系爭遺產所為之
    遺產分割協議債權行為及就系爭土地之分割繼承登記物權行
    為，及被告陳炳勝、陳炳順應將系爭土地之上開分割繼承登
    記予以塗銷等，有無理由？
　1.按債權人依第1項或第2項之規定聲請法院撤銷時，得並聲請
    命受益人或轉得人回復原狀。但轉得人於轉得時不知有撤銷
    原因者，不在此限。民法第244條第4項定有明文。
　2.查本件被告所為之系爭土地及房屋之遺產分割協議債權行為
    及就系爭土地之分割繼承登記物權行為，並非無償行為，應
    為有償行為，且經核並不符合民法第244條第2項得撤銷之要
    件。故原告依民法第244條規定，請求撤銷被告間就系爭遺
    產所為之遺產分割協議債權行為及就系爭土地之分割繼承登
    記物權行為，及被告陳炳勝、陳炳順應將系爭土地之上開分
    割繼承登記予以塗銷等，並無理由。
五、從而，原告依民法第244條第1、2、4條規定，請求判如上開
    訴之聲明所示，為無理由，應予駁回。
六、本件事證已臻明確，兩造其餘攻擊防禦方法與證據，核與判
    決之結果不生影響，爰不一一論列，併此敘明。
七、訴訟費用負擔之依據：民事訴訟法第78條。
中    華    民    國   110    年    10    月    29    日
                  花蓮簡易庭  法  官  鍾志雄
以上正本係照原本作成。
如不服本判決，應於送達後20日內，向本院提出上訴狀並表明上
訴理由(均須按他造當事人之人數附繕本並繳納上訴裁判費)。
如委任律師提起上訴者，亦應一併繳納上訴審裁判費。
中　　華　　民　　國　　110 　年　　10　　月　　29　　日
                              書記官  黃添民